ACORDAO-COMPLETO-2394839

ACÓRDÃO 1085/2020 ATA 4/2020 - SEGUNDA CÂMARA

VISTOS, relatados e discutidos estes autos de representação, com pedido de cautelar suspensiva, formulada pela Fonseca e Telles Pinturas em Geral – Eireli sobre os indícios de irregularidade na execução do Contrato n.º 1/2019 celebrado entre a ora representante e o Instituto Federal de Mato Grosso do Sul (IFMS) para a prestação de serviços de limpeza e conservação;
	ACORDAM os Ministros do Tribunal de Contas da União, reunidos em Sessão da 2ª Câmara, diante das razões expostas pelo Relator, em:
	9.1. conhecer da presente representação, por atender aos requisitos de admissibilidade previstos nos arts. 235 e 237, VII, do Regimento Interno do TCU (RITCU) e no art. 113, § 1º, da Lei nº 8.666, de 1993, para, no mérito, considerá-la prejudicada, por evidente ausência de objeto, diante dos elementos de convicção até aqui obtidos pelo TCU;
	9.2. considerar prejudicado, por perda de objeto, o suscitado pedido de cautelar suspensiva;
	9.3. determinar que a unidade técnica adote as seguintes medidas:
	9.3.1. envie a cópia do presente Acórdão, com o Relatório e a Proposta de Deliberação, à representante e ao Instituto Federal de Educação, Ciência e Tecnologia do Mato Grosso do Sul, para ciência; e
		9.3.2. arquive o presente processo.

Representação, com pedido de cautelar suspensiva, sobre os indícios de irregularidades relacionadas à execução do Contrato n.º 1/2019, celebrado entre a ora representante e o Instituto Federal de Mato Grosso do Sul (IFMS), para a prestação de serviços de limpeza e conservação.

Segunda Câmara

Instituto Federal de Educação, Ciência e Tecnologia do Mato Grosso do Sul (IFMS).

3. Representante: Fonseca e Telles Pinturas em Geral - Eireli (CNPJ 16.972.514/0001-49).

13.1. Ministros presentes: Ana Arraes (Presidente), Aroldo Cedraz e Raimundo Carreiro.
13.2. Ministro-Substituto convocado: Augusto Sherman Cavalcanti.
13.3. Ministro-Substituto presente: André Luís de Carvalho (Relator).

ANDRÉ DE CARVALHO

Trata-se de representação, com pedido de cautelar suspensiva, formulada pela Fonseca e Telles Pinturas em Geral – Eireli sobre os indícios de irregularidade na execução do Contrato n.º 1/2019 celebrado entre a ora representante e o Instituto Federal de Mato Grosso do Sul (IFMS) para a prestação de serviços de limpeza e conservação.
2.	Após a análise final do feito, o auditor federal da Selog lançou o seu parecer à Peça 4, com a anuência do dirigente da unidade técnica (Peça 5) , nos seguintes termos:
	“ (...) Fase do contrato
	Contrato assinado em 29/4/2019 (peça 1, p. 22) , com início de vigência em 20/5/2019 e encerramento em 20/5/2020 (peça 1, p. 18) .
	O representante alega, em suma, que:
	a) após a assinatura do contrato, participou de reunião com a fiscal do contrato, que apresentou algumas determinações no sentido de que as compras de materiais devem atender suas escolhas (peça 1, p. 2) ;
	b) não aceita essa exigência e que as compras de materiais e equipamentos não podem ser administradas pela fiscal do contrato (peça 1, p. 2-3) ;
	c) a fiscal cria ingerência irregular na execução do contrato quando as compras devem ser realizadas sem sua interferência (peça 1, p. 3-5) ;
	d) as compras devem ser realizadas com base na IN 5/2017 e a responsabilização do servidor público deve observar o estabelecido no art. 186 do Código Civil, nos art. 34, § 4º, e 37, § 6º, da Constituição Federal e nas disposições específicas das Leis 3.240/1941, 8.112/1990 e 8.429/1992 (peça 1, p. 5-9) ; 
	e) ao descumprir as normas previstas na Lei 8.666/1993, a administração viola os princípios que direcionam a atividade administrativa, e que a liminar pleiteada é imprescindível, com base no art. 276 do Regimento Interno do TCU, considerando o fumus boni iuris e periculum in mora (peça 1, p. 9-10) .
	2.	Requer, ao final (peça 1, p. 10-11) :
	‘ (...) 1) Que seja concedida a liminar initio litis e inaudita altera pars no sentido de SUSPENDER IMEDIATAMENTE A GLOSA NA MEDIÇÃO DO MÊS DE JULHO DE 2019, posto que presentes os pressupostos autorizadores à concessão da medida emergencial;
	2) Seja ouvido o Ilustre Representante do Ministério Público da União junto ao TCU;
	3) Seja intimado o INSTITUTO FEDERAL DO MATO GROSSO DO SUL - CAMPUS MATO GROSSO, para apresentar razões de justificativa;
	4) Seja aberto processo para apurar os erros cometidos pela fiscal do contrato MARIA ROSA;
	5) Seja a MARIA ROSA suspensa por 60 dias, prorrogáveis por igual período para não atrapalhar nas investigações;
	6) Seja trocada a fiscal do contrato;
	7) No mérito, que seja conhecido e provido o presente Recurso Administrativo, no sentido de tornar definitiva a liminar concedida, a fim de que seja excluída as faltas cometidas no IMR, conforme os fundamentos acima apresentados, bem como outras razões que venha a ser apurados por este E.TCU, tudo por ser medida da mais lídima JUSTIÇA. (...) ’
	Análise quanto ao interesse público: 
	3.	Diante dos argumentos trazidos, não se verifica a presença de interesse público, tendo em vista se tratar de defesa de interesse particular da autora da representação, conforme requerimento transcrito no item 2 desta instrução, cuja pretensão pode ser assim resumida:
	a) suspensão, pelo TCU, de glosa imposta pela fiscal do contrato à medição da execução contratual prestada pela empresa representante, Fonseca e Telles Pinturas em Geral Eireli, relativa ao mês de julho/2019;
	b) abertura de processo disciplinar, no âmbito do TCU, com vistas a apurar os erros cometidos pela fiscal do contrato;
	c) determinação para a suspensão disciplinar e subsequente substituição da fiscal do contrato; e
	d) exclusão das faltas imputadas à empresa autora da representação no âmbito da referida execução contratual.
	4.	Nesse sentido, segue transcrição de trecho do Anexo I à Portaria-Segecex 12/2016:
	‘13. Não se inserem nas competências do TCU solucionar controvérsias instaladas no âmbito de contratos administrativos firmados entre seus jurisdicionados e terceiros, ou ainda prolatar provimentos em substituição às tutelas jurisdicionais reclamadas por particulares para a salvaguarda de seus direitos e interesses subjetivos, salvo se, de forma reflexa, afetarem o patrimônio público ou causarem prejuízo ao erário (Acórdão 332/2016-TCU-Plenário) .
	13.1. Não cabe ao Tribunal controlar a legalidade da aplicação de penalidades administrativas aos contratados (Acórdão 3202/2014-TCU-Plenário e Acórdão 3.797/2015–TCU-2ª. Câmara) .’
	5. Destaca-se ainda que a salvaguarda de interesses particulares provenientes do direito subjetivo de empresas privadas deve ser buscada junto à justiça comum, considerando que não restou caracterizado nestes autos o interesse público a ser tutelado.
	6. Cumpre assim ressaltar, conforme o § 1º do art. 103 da Resolução TCU 259/2014, que o expediente não deve ser admitido por esta Corte, restando prejudicados os pedidos adicionais de oitiva de representante do Ministério Público e afastamento de suposto agente no âmbito da unidade jurisdicionada.
	7. Por fim, deve-se registrar que é sólida e pacífica a jurisprudência deste Tribunal no sentido de que a competência deste Corte está adstrita à observância do interesse público em detrimento do interesse meramente privado, como asseverado, dentre outros, pelos Acórdão 1621/2011-TCU-Primeira Câmara (Relator: Ministro Valmir Campelo; 2.471/2011-TCU-2ª Câmara (Relator: Ministro-Substituto André de Carvalho) ; 111/2010-TCU-Plenário (Relator: Ministro Aroldo Cedraz) ; 1.462/2010-TCU-Plenário (Relator: Ministro-Substituto Marcos Bemquerer) ; 1.631/2010-TCU-Plenário (Relator: Ministro Benjamin Zymler) .
	8. Portanto, os elementos constantes dos autos permitem, desde já, a avaliação pelo não conhecimento da presente representação.  
	9.	Ausentes os requisitos de admissibilidade constantes no art. 113, § 1º, da Lei 8.666/1993, c/c os arts. 235 e 237, VII, do Regimento Interno/TCU, e no art. 103, § 1º, da Resolução - TCU 259/2014, a representação não deve ser conhecida.
	10. Em virtude do exposto, propõe-se:
	10.1. não conhecer a presente documentação como representação, visto não estarem presentes os requisitos de admissibilidade previstos no art. 113, § 1º, da Lei 8.666/1993, c/c os arts. 235 e 237, VII, do Regimento Interno deste Tribunal e no art. 103, § 1º, da Resolução - TCU 259/2014;
	10.2. informar ao representante que o conteúdo da deliberação que vier a ser proferida poderá ser consultado no endereço www.tcu.gov.br/acordaos; e
	10.3. arquivar os presentes autos, nos termos do art. 237, parágrafo único, c/c o art. 235, parágrafo único, do Regimento Interno deste Tribunal, e do art. 105 da Resolução - TCU 259/2014.”
3.	Enfim, posteriormente, a ora representante acostou os expedientes às Peças 7 e 9, reiterando o seu pedido de cautelar suspensiva, além de requerer a urgência no julgamento do presente processo sob a alegação do iminente risco de sofrer a glosa em nota fiscal.
É o Relatório.

D´Jeniffer Francisco da Penha (OAB-RI 204.583).

Não atuou.

REPRESENTAÇÃO. PEDIDO DE CAUTELAR SUSPENSIVA. INDÍCIOS DE IRREGULARIDADE NA EXECUÇÃO DE CONTRATO. CONHECIMENTO. PREJUÍZO AO MÉRITO DO FEITO POR AUSÊNCIA DE OBJETO. PREJUÍZO AO PEDIDO DE CAUTELAR SUSPENSIVA POR PERDA DE OBJETO. COMUNICAÇÃO. ARQUIVAMENTO.

REPRESENTAÇÃO (REPR)

Secretaria de Controle Externo de Aquisições Logísticas (Selog).

Trata-se de representação, com pedido de cautelar suspensiva, formulada pela Fonseca e Telles Pinturas em Geral – Eireli sobre os indícios de irregularidade na execução do Contrato n.º 1/2019 celebrado entre a ora representante e o Instituto Federal de Mato Grosso do Sul (IFMS) para a prestação de serviços de limpeza e conservação.
2.	O TCU deve conhecer, preliminarmente, da presente representação, já que preenchidos os requisitos de admissibilidade, até porque o feito tenderia a tratar de eventual matéria sujeita à jurisdição do Tribunal.  
3.	Em linhas gerais, a ora representante alegou que o fiscal do contrato teria promovido a indevida ingerência sobre o ajuste, ao ter apresentado algumas determinações para as compras de material, salientando que as compras deveriam ser realizadas em função de normativo próprio e a responsabilização do servidor público deveria observar a art. 186 do Código Civil e os art. 34, § 4º, e 37, § 6º, da Constituição de 1998, além das específicas disposições dadas pela Lei n.º 3.240, de 1941, pela Lei n.º 8.112, de 1990, e pela Lei n.º 8.429, de 1992.
4.	Após a análise do feito, tendo suscitado que não subsistiria o interesse público suficiente para a continuação do presente processo, a Selog propôs o não conhecimento da representação, nos termos do art. 103, § 1º, da Resolução TCU n.º 259, de 2014.
5.	Incorporo o parecer da unidade técnica a estas razões de decidir, sem prejuízo, contudo, de pugnar pelo conhecimento do presente feito e pelo subsequente arquivamento do processo, sem o julgamento de mérito. 
6.	O inconformismo da Fonseca e Telles Pinturas em Geral – Eireli na presente representação teria sido pautado pela indevida tentativa de transformar o TCU em instância meramente recursal para a anterior decisão desfavorável tomada pela autoridade administrativa competente.
7.	A jurisprudência do TCU é firme, contudo, no sentido de não competir ao TCU a mera solução de controvérsias instaladas no âmbito de contratos administrativos, nem, tampouco, a eventual prolação de provimentos em substituição às tutelas jurisdicionais a serem reclamadas pelos particulares para a salvaguarda dos seus direitos ou interesses subjetivos, salvo se, de forma reflexa, mas evidente, afetarem o patrimônio público ou resultarem em prejuízo ao erário (v.g.: Acórdãos 332/2016 e 3.202/2014, do Plenário, e Acórdão 3797/2015-TCU-Segunda Câmara) .
8.	Bem se vê, então, que o TCU não pode ser acionado como instância meramente recursal para a referida decisão desfavorável tomada pela autoridade administrativa competente.   
9.	O TCU deve conhecer, portanto, da presente representação para, no mérito, considerá-la prejudicada por ausência de objeto, diante dos elementos de convicção até aqui obtidos nos autos, sem prejuízo de, também, considerar prejudicado o aludido pedido de cautelar suspensiva, por perda de objeto.
Ante o exposto, pugno pela prolação do Acórdão ora submetido a este Colegiado.
TCU, Sala das Sessões, em 18 de fevereiro de 2020.
Ministro-Substituto ANDRÉ LUÍS DE CARVALHO 
Relator